【裁判字號】    89,上訴,4559
【裁判日期】    900404
【裁判案由】    重傷害
【裁判全文】
臺灣高等法院刑事判決                          八十九年度上訴字第四五五九號
    上  訴  人  臺灣桃園地方法院檢察署檢察官
    上  訴  人
    即  被  告  丁○○
    選任辯護人  徐揆智
右上訴人因被告重傷害案件，不服臺灣桃園地方法院八十九年度訴字第九九一號，中
華民國八十九年九月十三日第一審判決（起訴案號：臺灣桃園地方法院檢察署八十九
年度偵字第七九八九號）提起上訴，本院判決如左：
    主  文
上訴駁回。
    事  實
一、丁○○與乙○○係鄰居及親戚關係，二人平日原本即相處不睦，民國八十九年五
    月二十四日凌晨一時許，乙○○下班返家經過丁○○位於桃園縣楊梅鎮大同里月
    眉山下三號住處附近，為丁○○所飼養之狗追逐，引起乙○○之不滿，並反追該
    狗至丁○○住處之後門口，該狗因乙○○之追趕即離去，乙○○則欲返回其住處
    ，而於經過丁○○上址住處之大門口時，因丁○○先前已聽到乙○○之叫罵聲，
    亦心生不滿，竟基於使人受重傷之故意，明知硫酸為強酸化學藥劑，若往人體潑
    灑，將嚴重灼傷人體皮膚、肌肉，造成永久性不可回復之傷害，猶於乙○○經過
    其住處大門口時，持所有之硫酸一瓶由大門內向外往乙○○之身體潑灑，使乙○
    ○之臉部、身體上半身部位遭硫酸潑及，惟因有大門阻隔，乙○○僅臉部及上半
    身少數部位被潑及；然丁○○此舉使乙○○非常憤怒，乙○○即立刻返回附近住
    處至廚房內取出菜刀一把，再至丁○○住處欲找丁○○理論，因丁○○在屋內不
    出來，乙○○即手持菜刀猛擊丁○○住處窗戶外之鐵皮，並向丁○○叫罵，丁○
    ○亦在屋內大門內對乙○○罵稱「有種到門口來」，乙○○即往丁○○住處大門
    口移動，惟於乙○○甫至大門口時，鄭紹明竟接續以上開使人受重傷害之同一故
    意，瞬間打開大門，將手上瓶內殘餘之硫酸全部往乙○○身上潑去，使乙○○之
    臉部、雙側上肢、胸部、腹部受有化學性二至三度灼傷，占全身體表百分之十四
    ，雖經外科及植皮等手術治療，其二手、胸腹部之皮膚仍疤痕累累，造成永久性
    不可回復之重大不治傷害。
二、案經乙○○訴由桃園縣警察局楊梅分局報告臺灣桃園地方法院檢察署檢察官偵查
    起訴。
    理  由
一、訊據被告丁○○矢口否認右揭犯行，辯稱因乙○○持菜刀在伊住處門口一直叫罵
    ，且稱要殺死伊之全家人，伊很害怕，就在去上廁所時隨手拿了放在馬桶旁之清
    潔劑，出來後看到乙○○還在罵人，怕乙○○真的會進來殺人，就將手上拿的清
    潔劑往門外潑去，想要藉此趕走乙○○，不知道潑的是硫酸，也不知道乙○○受
    傷，並不是如乙○○所說潑二次，伊只潑一次，是隔著門潑云云。經查：被告有
    於右揭時地持硫酸往被害人乙○○之身體潑灑，使乙○○身體受有上述傷害之事
    實，業據被害人乙○○於警訊、偵查、原審及本院中一再指訴綦詳，且有乙○○
    所提出之長庚紀念醫院、怡仁綜合醫院之診斷證明書各二紙，乙○○受傷照片六
    張附卷可稽。被告雖辯稱不知所潑灑者係強酸化學藥劑硫酸，以為是在廁所馬桶
    旁隨手拿的清潔劑云云，然證人胡吳秀珠向原審證稱「那天晚上一點多停電，因
    為家中只有一支手電筒，我就到隔壁向乙○○之母親借蠟燭，我敲門從廚房之後
    門進去，並開口要借時，就聽到乙○○也在前門敲門，他母親即去開門，乙○○
    就衝進來到廚房拿菜刀，口中並說我很氣、我很氣，他母親就問”你怎麼了”，
    乙○○就說”你看”，我就拿手中之手電筒朝他身上照去，發現他上半身衣服破
    掉，皮膚好像也受傷的樣子，他拿菜刀就衝過去，他母親也隨著跟出去，我很害
    怕，就趕快回家，就快進我家門時，就聽到乙○○慘叫，第二天聽他母親說才知
    ，他被丁○○潑硫酸」等語（見原審八十九年八月十一日訊問筆錄），依證人證
    言可知被害人乙○○確實如其所述先遭被告以硫酸潑灑，因大門阻隔使情節尚非
    嚴重，乙○○強忍痛楚返回住處持菜刀找被告理論，而再遭被告二度以硫酸潑灑
    ，是被告分二度向被害人潑灑硫酸，焉有可能不知所潑者係硫酸，且硫酸為強酸
    化學藥品，極具危險性，一般家庭不可能以之為廁所之清潔劑使用，被告辯稱是
    在廁所拿的，以為是一般的清潔劑云云，顯與常情及一般習慣不符；尤其如被害
    人所述，被告第二次潑灑時係趁被害人乙○○靠近大門時之瞬間立即打開大門朝
    被害人身上潑灑，而原審及本院觀察被害人身體上半身多處均為被告之硫酸潑及
    ，顯不可能係如被告所辯有隔著鐵門潑出，是被告顯係蓄意為之，況即使被告欲
    驅趕乙○○離去，方法亦有多種，鮮有以潑清潔劑為之者，益證被告所辯不知自
    己潑的是硫酸，以為是一般的清潔劑云云，乃臨訟砌飾之詞，不足採信。
二、按對於現在不法之侵害，而出於防衛自己或他人權利之行為，不罰。刑法第二十
    三條固定有明文。然查：被告雖又辯稱當時因乙○○持菜刀在伊住處門口一直叫
    罵，且稱要殺死伊之全家人，怕乙○○真的會進來殺人，所以潑他云云，及乙○
    ○於原審暨本院審理時亦不否認當時有持菜刀至被告住處門口，惟乙○○陳稱伊
    係因第一次被潑硫酸後很生氣，所以拿菜刀找被告理論，但沒有要拿菜刀對被告
    不利之意，只是拿菜刀敲被告家之窗戶及鐵皮，表示抗議而已，此有被告住處之
    窗戶及鐵皮遭被害人乙○○敲擊之照片二張附卷可稽（見偵查卷第十二頁），而
    被告亦不否認當晚一直均在住處內，未開大門（直至警方來處理後，被告始打開
    大門，詳如後述），而本院參酌偵查卷附之被告住處大門現場照片，被告住處大
    門為不銹鋼製之金屬大門，非常牢固，且到現場處理之警員柯建同亦於原審證稱
    「現場（如偵卷二十八頁照片所示）照片是我拍的，那門是金屬製的，應該由裡
    面開啟門鎖才能打開。」（見原審八十九年八月三十日訊問筆錄），是縱使被害
    人持菜刀在被告住處門口，被告一直在屋內不開啟大門，則被害人上開行為對被
    告之生命、身體並無任何立即之危險，被告自無以向被害人潑灑硫酸使被害人身
    體嚴重受傷以防衛其權利之必要；況被害人持菜刀在被告住處門口叫罵，雖有可
    能構成恐嚇罪，然如前述，被害人之行為亦係因被告先前對被害人潑灑硫酸之不
    法行為而引起，並非被害人先對被告為不正侵害，被告所為尚不具備首揭正當防
    衛之要件，被告辯稱其向被害人潑灑硫酸係正當防衛行為，亦不足採。
三、再查：被害人之身體遭被告大量潑灑硫酸造成身體臉部等多處部位遭受腐蝕性化
    學灼傷，有被害人當場受傷之照片及長庚紀念醫院診斷證明書一紙附卷可稽，且
    原審及本院庭訊時，亦見被害人之身體胸、腹部、手臂二側仍遺留有大片手術後
    紅色疤痕，嚴重影響外觀，被告持硫酸之強酸化學藥劑潑灑被害人之身體、顏面
    ，以硫酸之腐蝕性，足致被害人之身體顏面受有重大不治或難治之傷害，此有最
    高法院五十一年台上字第六００號判例、八十年台上字第二一二八號判決可資參
    照，被告基於使被害人受重傷害之故意，而為上述行為，致被害人受傷達刑法第
    十條第四項第六款所規定之程度，被告空言辯稱被害人所受傷勢經外科手術自可
    治癒，未達重傷害程度云云，洵無足採。至被告請求命乙○○到臺大醫院接受檢
    查及鑑定，是否有重傷害云云（見被告於九十年三月二十一日開庭時所提之上訴
    理由兼辯護意旨狀），因本院依上述照片診斷書及當庭勘驗被害人上身結果認本
    案事證業臻明確，核無必要，附此敘明。
四、末查：被告又辯稱當晚係伊先打電話向警方報案，合乎自首要件云云，惟到現場
    處理之警員柯建同於原審證稱「（當天處理情形如何？）八十九年五月四日凌晨
    一點多，我在外面巡邏，派出所同仁用無線電通知我說，被告住處有人拿菜刀，
    我就趕快過去處理。到達現場時，被告住處大門關起來，我看到被告就站在大門
    內，乙○○站在門外約二公尺的地方，手上拿一把菜刀，我就先走過去對乙○○
    說，我是警察把菜刀放下，他就很生氣把菜刀往地上丟，並指著被告對我說，他
    拿硫酸潑我，我確實看到他身上有被硫酸潑到，我就趕快先叫救護車，然後就走
    向被告，被告始終都在門內，我就問被告「你是不是拿硫酸潑乙○○」，他說「
    沒有，他不知道乙○○發生何事，是乙○○拿菜刀到我家」。然後乙○○也跑到
    我身邊向我哭訴，要我叫被告出來，乙○○說他已被被告家的狗咬了很多次了。
    我看乙○○的精神不太好，我就去找乙○○之母親出來，那時救護車也到了，就
    先將乙○○送醫。乙○○送醫後，我就叫被告將門打開，這時他才打開。我就進
    去問被告潑硫酸的事，被告還是否認有潑硫酸，他說他什麼都沒有潑，乙○○為
    何受傷，他都不知道。當場我還發現被告住處門上及門前地上，有液體的痕跡，
    我當時有懷疑可能是硫酸。到快天亮五點多時，我們去現場拍照，並且要採證，
    乙○○當時人在派出所就承認他有潑硫酸了。」（見原審上開同一訊問筆錄），
    可知被告縱有打電話向警方報案，惟其報案係稱被害人拿菜刀，並非自首其自身
    所為之重傷害犯行，甚至警方到場處理時，於被害人指訴遭被告潑硫酸時，被告
    仍否認有任何潑灑液體或硫酸之行為，並無受裁判之表示，是被告所為不符刑法
    第六十二條規定「對未發覺之罪自首而受裁判」之要件，其辯稱是自首云云，要
    無可採。復有被告所有之裝盛硫酸空玻璃瓶一支及被害人乙○○當時所穿遭被告
    潑灑硫酸之衣物一套扣案可證，本件事證已臻明確，被告犯行洵堪認定。至證人
    己○○（被告之姐）於本院調查時證稱，被告後來告訴伊，有打電話告訴警員他
    潑了液體云云；而證人甲○○（被告之妻）亦證稱：被告潑了液體後，就馬上打
    電話報警，告訴警員他潑了液體。被告只潑一次，後來剩下的半瓶，在警員來時
    主動交給警員云云（見本院九十年一月十九日訊問筆錄），惟鄭女並未親聞該電
    話內容，其所言屬傳聞證據，並無證據能力，不得做為證明被告自首之證據；證
    人甲○○之證詞，亦無實據以證其說，況其所說被告將潑剩的半瓶液體，於警員
    到達時主動交給警員，與被告於原審自承在早上作筆錄即七、八點時，才將瓶子
    拿出等語（見原審八十九年八月三十日審判筆錄），彼此歧異，顯見證人所言厥
    係迴護被告之詞，洵無足採。又被告所提之通聯紀錄表，亦無法證明其有言及自
    首內容。再者，證人丙○○（現場處理之警員）及證人戊○○（救護車司機）之
    證詞，均無法證明被告有自首之事實，戊○○甚而告知被告要到警局報案（見本
    院九十年三月九日訊問筆錄），足徵被告所辯應係臨案卸責之詞，不足採信，併
    此敘明。
五、核被告所為，係犯刑法第二百七十八條第一項之使人受重傷害罪。其二次潑灑硫
    酸行為，時地密切，侵害同一法益，二行為之獨立性極為薄弱，依一般社會健全
    觀念，在時間差距上，難以強行分開，在刑法評價上，以視為數個舉動之接續施
    行，屬接續犯，僅成立一個重傷害罪（參照最高法院八十六年台上字第三二九五
    號判例意旨）。原審以被告罪證明確，適用刑法第二百七十八條第一項、第三十
    八條第一項第二款規定，審酌被告品行、與被害人為親戚關係竟因細故而對之潑
    灑硫酸、頗具惡性、被害人所受之傷勢、被害人為殘障人士本極謀生不易（有被
    害人乙○○之殘障手冊一份在卷）、又因被告犯行而遭去職（有被告原任職之集
    英公寓大廈管理維護股份有限公司證明書一紙附卷可稽）、生活陷入困境、及被
    告於犯罪後對被害人未為任何賠償態度不佳等一切情狀，量處有期徒刑陸年，又
    以扣案之被告所有用以裝盛硫酸之空玻璃瓶一支，為被告所有且供犯前罪所用之
    物，應依刑法第三十八條第一項第二款規定宣告沒收之。認事用法均無不合，量
    刑亦屬適當，上訴人即被告丁○○，上訴論旨，猶執陳詞，恣意否認犯罪，檢察
    官循告訴人請求上訴，認原判決量刑太輕，均指摘原判決不當，為無理由，均應
    予駁回。
據上論斷，應依刑事訴訟法第三百六十八條，判決如主文。
本案經檢察官蔡薰慧到庭執行職務。
中    華    民    國    九十      年      四        月        四        日
                              臺灣高等法院刑事第八庭
                                  審判長法  官  蔡  秀  雄
                                        法  官  沈  宜  生
                                        法  官  楊  炳  禎
右正本證明與原本無異。
如不服本判決應於收受送達後十日內向本院提出上訴書狀，其未敘述上訴之理由者並
得於提起上訴後十日內向本院補提理由書（均須按他造當事人之人數附繕本）。
                                        書記官  廖  素  花
中    華    民    國     九十     年      四        月        六        日
附錄：本判決論罪科刑法條全文刑法第二百七十八條使人受重傷者，處五年以上十二
年以下有期徒刑。
犯前項之罪因而致人於死者，處無期徒刑或七年以上有期徒刑。
第一項之未遂犯之。


司法院資訊處製作；財團法人民間司法改革基金會備份。
